【裁判字號】    97,台上,3930
【裁判日期】    970821
【裁判案由】    貪污
【裁判全文】
最高法院刑事判決            九十七年度台上字第三九三０號
上   訴   人  台灣高等法院台南分院檢察署檢察官
上訴人即被告  乙○○
被        告  甲○○
                      巷4號
上列上訴人等因被告等貪污案件，不服台灣高等法院台南分院中
華民國九十七年五月二十八日第二審更審判決（九十七年度重上
更(五)字第七０號，起訴案號：台灣雲林地方法院檢察署八十七年
度偵字第一六００、一六０一、一九五０號），提起上訴，本院
判決如下：
    主  文
上訴駁回。
    理  由
一得上訴部分：
按刑事訴訟法第三百七十七條規定，上訴於第三審法院，非以判
決違背法令為理由，不得為之。是提起第三審上訴，應以原判決
違背法令為理由，係屬法定要件。如果上訴理由書狀並未依據卷
內訴訟資料，具體指摘原判決不適用何種法則或如何適用不當，
或所指摘原判決違法情事，顯與法律規定得為第三審上訴理由之
違法情形，不相適合時，均應認其上訴為違背法律上之程式，予
以駁回。本件檢察官上訴意旨略稱：按公共營繕工程採用比價方
式辦理，旨在藉由比價競標之方式，以彰顯程序之公平，並期得
以合理、低廉之價格發包工程，俾達節省公帑之目的。本件依原
判決所認定之事實，被告二人所犯，已使原判決附表所示之十件
工程失其競標之作用，自非公平之競標比價，而無異於圍標；其
形式上雖具比價之名，實質上則均由內定之實際承作者顏呈旭得
標而未能實質發揮比價競標之功能。是以本件被告二人勾串顏呈
旭，以登載不實比價等違法犯罪之方式，使顏呈旭無須競標即可
以接近工程底價之價格得標，縱認各該工程事後經結算結果，顏
呈旭實際所獲之利益，並未高於同業合理之利潤，然渠等以違法
犯罪之手段，使顏呈旭獲得該項利潤，而該項利潤如依合法正當
程序，係顏呈旭原本無法取得或不應取得者，則其如何得謂非屬
不法利益，原審似未深入審究並詳加論斷，僅以顏呈旭「承包之
工程完竣，經驗收後，領取之工程款，係承包工程之代價」，即
謂「尚難遽認為不法之利益」，因而就被告二人涉犯圖利罪嫌部
分不另諭知無罪，應有調查職責未盡及判決理由不備之違誤等語
。上訴人即被告乙○○上訴意旨則略稱：(一)、台灣省雲林縣台西
鄉辦理系爭十件村巷道排水公用工程時，同案被告甲○○為該鄉
鄉長，依據「雲林縣辦理營繕工程及購置定製變賣財物招標比價
議價限額要點」規定，得依職權選定三家優良廠商參與通訊比價
，而投標者均具備公司章，負責人印章及營業執照等相關資料，
各該公司之標單均符合規定，乙○○自需依照工程開標結果一一
登載，製成比價紀錄表。開標過程尚有鄉公所之民政課、主計室
、政風室派員監辦，並由技士負責證件審查，乙○○僅係鄉公所
秘書室總務，並無實質審查有無借牌投標之調查權限，其依開標
結果登載於比價紀錄表，乃依法行事，並無明知不實之事項而登
載於職務上掌管文書之直接故意，縱有行政疏失，亦不構成刑法
第二百十三條公務員明知不實而登載於公文書罪。原審就此未予
調查，有調查未盡之違法。(二)、第一審勘驗證人顏呈旭於法務部
調查局雲林縣調查站（下稱雲林縣調查站）應詢時之錄影帶結果
，其內容顯示調查員有遞紙條利誘顏呈旭供述之嫌疑，且影像不
清晰、錄音效果不佳，具體內容聽不清等情形；原審法院更(一)審
時勘驗該錄影帶結果，亦顯示調查員有恐嚇、利誘顏呈旭之情形
，足見顏呈旭之供述非出於自由意志。原判決就顏呈旭於雲林縣
調查站所為與在法院審理時不符之陳述，如何「具有較可信之特
別情況」，並未明理由，即遽採之為判決之基礎，有判決不備
理由之違法等語。
惟查證據之取捨及證據證明力之判斷，以及事實有無之認定，屬
事實審法院之職權，茍其取捨、判斷與認定，並不違背論理法則
及經驗法則，即不容任意指為違法，而執為適法之第三審上訴理
由。本件原審關於乙○○有罪部分，認定被告乙○○有原判決所
載與甲○○共同連續行使公務員登載不實文書（即不實之比較紀
錄表）之犯行，係以系爭十件工程，確係由甲○○先行與顏呈旭
談妥，並告知預算金額後，由顏呈旭提供參與比價廠商，再由甲
○○指示乙○○配合辦理等情，已據乙○○於雲林縣調查站詢問
時供承不諱，核與證人顏呈旭於雲林縣調查站詢問時證述情節相
符。顏呈旭於原審法院更(四)審時證稱：系爭十件工程均係伊去投
標，其他人未參與，未得標廠商都是陪標性質等語，核與證人王
振芳、邱允條、王鴻琴、甘幸以、陳裕祥、張俊逸等人所述情節
相符。復有各投標廠商標單、比價紀錄表、得標廠商工程合約書
、匯票等在卷可稽。倘若顏呈旭未事先得到甲○○承諾，並由甲
○○指示乙○○配合辦理，則系爭十件工程，先後分三次招標時
，不可能均由顏呈旭所借牌廠商得標，故上開工程招標比價作業
，僅係形式比價，在甲○○之應允，乙○○與顏呈旭之相互配合
作業下，由顏呈旭順利以借得之廠商名義得標，且以極接近工程
底價之價格得標。乙○○開標時，就開標、比價結果，應登載於
其職務上掌管之比價紀錄表，其明知形式上雖有三家廠商參與比
價，實係假比價，仍將不實比價之開標結果登載於其職務上掌管
之比價紀錄表，持向雲林縣台西鄉公所行使，自足以生損害於鄉
公所對比價結果之正確性等證據資料，予以綜合判斷，認乙○○
之上開犯行，堪以認定。並指駁、說明乙○○否認上述犯行，所
辯，何以為卸責飾詞；顏呈旭於法院審理中翻異前詞，改稱不曾
與甲○○碰過面，無人告知工程預算云云，與其於雲林縣調查站
之供詞不符，惟其於雲林縣調查站之供述與乙○○在該調查站之
陳述情節相符，且合乎二人間相識二十餘年之事實，顏呈旭於該
調查站之供述，確係出於自由意志，亦經雲林縣調查站調查員洪
宗燿於原審法院更(二)審時到庭證述明確，顏呈旭於該審亦供稱：
調查員不是要伊照紙條說，只是希望配合他們等語，故顏呈旭於
雲林縣調查站之供述有較可信之特別情況，且其證言為證明趟世
榮是否犯罪所必要，自有證據能力之理由。並以核乙○○所為，
係犯刑法第二百十六條、第二百十三條之行使公務員登載不實文
書罪，依修正前刑法第五十六條連續犯規定論以一罪，並加重其
刑，於法定刑內量處其刑，且依中華民國九十六年罪犯減刑條例
規定減輕其宣告刑。已詳其所憑證據及認定之理由，所為論斷
，均有卷存證據資料可資覆按。乙○○上訴意旨雖指摘原判決上
開部分違法，惟查依原審法院更(一)審勘驗顏呈旭於雲林縣調查站
詢問時之錄影帶結果，調查員所指要依「治平專案」送綠島管訓
者，係指毆打顏呈旭者，並非恐嚇顏呈旭，而顏呈旭所稱調查員
遞交紙條，誘其為不利乙○○之陳述云云，經查並無此事；顏呈
旭於該調查站之供述何以具有較可信之特別情況，而具有證據能
力；被告等所為，何以成立行使公務員登載不實文書罪等事項，
原審均已調查並於判決內詳予論述，乙○○上訴意旨就原審已調
查及依憑證據所為認事採證職權之合法行使，及原判決已論列說
明之事項，依憑己見任意指摘為違法，均非合法之上訴理由。其
上訴為違背法律上之程式，應予駁回。又原判決就公訴意旨認被
告二人涉犯貪污治罪條例第六條第一項第四款之圖利罪部分，係
以被告等堅決否認有此犯行，而經查貪污治罪條例第六條第一項
第四款之圖利罪，於民國九十年十一月七日修正為結果犯，以「
對於主管或監督之事務，明知違背法令，直接或間接圖自己或其
他私人不法利益，因而獲得利益者」，為其成立要件。本件被告
等雖有前述偽造文書犯行，然顏呈旭承包工程完竣，經驗收後，
領取之工程款，係承包工程之代價，尚難遽認係不法利益，此外
，復查無其他積極證據足以證明被告等有何圖利犯行，因認不能
證明被告等有圖利之貪污犯行，惟因公訴人以此部分與前揭有罪
部分，有裁判上一罪關係，而不另為無罪之諭知。已詳其論斷
之理由，所為論斷均與卷內資料相符。檢察官上訴意旨依憑己見
謂顏呈旭係以不法手段承包工程，其取得之利益即係不法利益云
云，指摘原審有調查未盡及判決不備理由之違法，並非合法之上
訴理由。衡以前開說明，檢察官此部分之上訴為違背法律上之程
式，應予駁回。
二、不得上訴部分：
按刑事訴訟法第三百七十六條所列各罪之案件，經第二審判決者
，不得上訴於第三審法院，法有明文。本件被告乙○○、甲○○
被訴犯刑法第一百三十二條第一項之罪部分，核屬刑事訴訟法第
三百七十六條第一款之案件。依首開說明，既經第二審判決，自
不得上訴於第三審法院。縱公訴人認此部分與前揭偽造文書罪部
分有方法結果之牽連關係，為裁判上一罪，但偽造文書罪部分之
上訴為不合法，本院應從程序上予以駁回，而無從為實體上判決
，對於輕罪部分之此部分，亦無從適用審判不可分原則，為實體
上審判，檢察官竟復提起上訴，顯為法所不許，應予駁回。
據上論結，應依刑事訴訟法第三百九十五條前段，判決如主文。
中    華    民    國  九十七  年    八    月  二十一  日
                      最高法院刑事第五庭
                          審判長法官  陳  正  庸
                                法官  賴  忠  星
                                法官  林  秀  夫
                                法官  宋      祺
                                法官  陳  祐  治
      本件正本證明與原本無異
                                      書  記  官
中    華    民    國  九十七  年    九    月    一    日
                                                     M


司法院資訊處製作；財團法人民間司法改革基金會備份。
